---
title: "Pasos para instalar rstan"
subtitle: "CEPAL - Unidad de Estadísticas Sociales"
author: "Andrés Gutiérrez - Stalyn Guerrero"
format: pdf
---

```{r setup, include=FALSE, message=FALSE, error=FALSE, warning=FALSE}
knitr::opts_chunk$set(echo = TRUE, 
                      message = FALSE,
                      warning = FALSE,
                      cache = TRUE)

```

## Paso 1: Instalando software

A continuación listamos los software necesario para el desarrollo adecuado del entrenamiento, se recomienda realizar la instalación de estos paquetes antes de iniciar con el desarrollo práctico.

1.  Descargar e instalar **Rbase** (<https://cran.r-project.org/bin/windows/base/>)
2.  Descargar e instalar **Rtools** (<https://cran.r-project.org/bin/windows/Rtools/>)
3.  Descargar e instalar **Rstudio** (<https://posit.co/download/rstudio-desktop/>)
4.  Descargar e instalar **Quarto** (<https://quarto.org/docs/get-started/>)
5.  Descargar e instalar **Anaconda** (<https://www.anaconda.com/products/individual>)

## Paso 2: Instalar las siguientes librerías en *R.*

```{r, eval=FALSE}
install.packages("patchwork")
install.packages("lme4")
install.packages("tidyverse")
install.packages("rstan")
install.packages("rstanarm")
install.packages("magrittr")
install.packages("reticulate") 
install.packages("rgee") 
install.packages("sf")
install.packages("tmap")
install.packages("trafo")
install.packages("scales")
install.packages("srvyr")
install.packages("survey")
install.packages("haven")
install.packages("sampling")
install.packages("sp")
install.packages("RColorBrewer")
install.packages("maptools")
install.packages("data.table")
install.packages("forcats")
install.packages("tidyr")
install.packages("reshape2")
install.packages("bayesplot")
install.packages("posterior")
install.packages("gridExtra")
install.packages("ggalt")
install.packages("usmap")
install.packages("kableExtra")
install.packages("formatR")
install.packages("printr")
install.packages("remotes")
install.packages("latex2exp")
install.packages("gtsummary")
install.packages("rstan")
```

## Paso 3: Validar instalación, si `rstan` quedo instalado de forma correcta.

```{r,eval=TRUE}
library(rstan)
library(posterior)
library(bayesplot)

# ?stan()
scode <- "
parameters {
  real y[2]; 
} 
model {
  y[1] ~ normal(0, 1);
  y[2] ~ double_exponential(0, 2);
} 
"
fit1 <- stan(model_code = scode, iter = 10, verbose = FALSE) 
print(fit1)
fit2 <- stan(fit = fit1, iter = 10000, verbose = FALSE) 
summary(fit2)$summary 

```

